【裁判字號】    97,交抗,558
【裁判日期】    970930
【裁判案由】    聲明異議
【裁判全文】
臺灣高等法院高雄分院刑事裁定         97年度交抗字第558號
抗 告 人即
受處分機關  高雄市政府交通局
代  表  人  乙○○
異 議 人即
受 處 分人  甲○○
上列抗告人因受處分人違反道路交通管理處罰條例聲明異議案件
，不服臺灣高雄地方法院中華民國97年8 月6 日裁定（97年度交
聲字第700 號；高雄市政府交通局97年3 月17日高市交裁字第裁
32-B00000000號），提起抗告，本院裁定如下：
    主  文
抗告駁回。
    理  由
一、抗告意旨略以：異議人即受處分人甲○○於民國（下同）94
    年4 月19日上午7 時35分許，駕駛牌照號碼YOX-117 號輕型
    機車行經高雄市鼓山區○○○路時，因「不依標誌、標線、
    號誌指示。」交通違規，經高雄市政府警察局鼓山分局員警
    當場攔檢告發，並填掣高市警交字第Ｂ00000000號通知單，
    移送高雄市政府交通局裁處，因異議人「未領有駕駛執照駕
    駛機器腳踏車」之故，該局遂依違反道路交通管理事件統一
    裁罰基準及處理細則第6 條第2 項：「道路交通管理之稽查
    ，違規紀錄，由交通勤務警察，或依法令執行交通稽查任務
    人員執行之」（第1 項）、「公路主關機關及警察機關就其
    主管業務，查獲違反道路交通管理之行為者，應本於職權舉
    發或處理之」（第2 項），其第33條規定：「處罰機關受理
    移送之舉發違反道路交通管理事件時，發現應填記內容不符
    規定，或所列附件漏未移送者，應即洽請原移送機關更正或
    補送」（第1 項）、「違反道路交通管理事件，處罰機關受
    理後發現舉發錯誤或要件欠缺，可補正或尚待查明者，退回
    原舉發機關查明補正後依法處理；其錯誤屬實且無可補正者
    ，由受理機關依權責簽結，並將簽結之理由，連同該事件有
    關文件書函請原舉發機關單位之上級機關查究」（第2 項）
    之規定，移請原舉發單位查明補正，旋高雄市政府警察局鼓
    山分局依違反道路交通處罰條例第21規定，掣立高市警交字
    第Ｂ00000000號通知單（違規事實：無照駕駛，行駛公路）
    通知異議人，並移送高雄市交通局列管，雖本案原舉發單位
    無法查證有無送達情形，但僅係爭執違反道路交通事件統一
    裁罰基準表規定之罰額多寡，並非本案無處分之效力；為此
    ，提起抗告，請維持原裁罰之處分。
二、原處分略以：按汽車駕駛人之行為有左列情形之一，當場不
    能或不宜攔截製單舉發者，得對汽車所有人逕行舉發處罰：
    一、闖紅燈或平交道。二、搶越行人穿越道。三、違規停車
    而駕駛人不在場。四、不服指揮稽查而逃逸，或聞消防車、
    救護車、警備車、工程救險車之警號不立即避讓。五、違規
    停車或搶越行人穿越道，經各級學校交通服務隊現場導護人
    員簽證檢舉。六、其他違規行為經以科學儀器取得證據資料
    者。道路交通管理處罰條例第7 條之2 第1 項定有明文。本
    條項之立法體例，乃以第1 款至第5 款所規範之事由為列舉
    規定，第6 款則以概括條款彌補列舉事由之不足。是執法機
    關如欲以逕行舉發之方式舉發交通違規，除有其他明文規定
    之情形外，均應符合本條項所規範之事由始得為之，倘非屬
    本條項各款所列舉之情形，自應以攔停舉發之方式為之。執
    法機關不得因執法便利、經濟之考量而任意違反，任以「逕
    行舉發」之方式舉發違規，置人民權益之保障及法律明文之
    規定於不顧。而本件原處分意旨認異議人於上揭時地有未領
    有駕駛執照而駕車之違規，固有高雄市政府警察局94年4 月
    22日高市警交字第Ｂ00000000號舉發違反道路交通管理事件
    通知單附卷可稽。惟該通知單上「收受通知聯者簽章」欄未
    有異議人之簽名，經原審向高雄市政府警察局鼓山分局函查
    結果，該分局覆稱「甲○○於上揭時間騎乘機車未依規定二
    段式左轉，經警攔查舉發後，再經高雄市政府交通局交通裁
    決中心函請補開丁某無照駕駛，並於94年4 月25日以掛號郵
    寄丁某在案」等語，有該分局97年5 月6 日高市警鼓分六字
    第0970009044號函及所附中華民國郵政交寄大宗掛號函件執
    據1 份附卷可按。觀之該交寄大宗掛號執據，其上僅有受處
    分人之姓名及寄達地址，並無所交寄違規舉發通知單之案號
    ，且無送達回證供參。經再次函查結果，該分局函覆「有關
    違規舉發送達回證資料，已逾郵局1 年保存時效，無法提供
    查詢相關資料」等語，有該分局97年7 月29日高市警鼓分六
    字第0970016233號函在卷為憑。雖依上開事證，尚不能證明
    本件違規舉發通知單業已合法送達，而有舉發程序是否完備
    ，得否另行補行送達舉發通知單之爭議，但是本件顯屬事後
    逕行舉發之情形，已無疑義。本件值勤員警既因受處分人駕
    駛機車未依二段式左轉而當場攔檢，並當場製單舉發異議人
    有未依二段式左轉之違規，可見受處分人未有不服取締逃逸
    或拒絕出示其他證件之情形，則受處分人縱另有無照駕駛之
    違規，員警自應以適當方法查證而當場舉發，尚不得事後予
    以逕行舉發。因認本件既屬不符合上開得為事後逕行舉發之
    情形，高雄市政府警察局鼓山分局逕予製單舉發，即非適法
    ，原處分機關不察，予以裁罰，顯非允當，異議意旨雖未指
    摘及此，然原處分機關既有上開違誤，即屬無可維持，因而
    將原處分撤銷，另為異議人不罰之諭知，經核並無不合。原
    處分機關雖以前詞提起抗告；惟查，異議人「不依標誌、標
    線、號誌指示」，與「未領有駕駛執照駕駛機器腳踏車」，
    係二種不同違規事實，就本案「未領有駕駛執照駕駛機器腳
    踏」之違規事實，既未當場舉發，自無從上開依違反道路交
    通管理事件統一裁罰基準及處理細則第33條第2 項規定更正
    或補正，本件抗告為無理由，應予駁回。
三、據上論結，應依道路交通案件處理辦法第26條，刑事訴訟法
    第412 條，裁定如主文。
中    華    民    國    97    年    9     月    30    日
                    刑事第六庭    審判長法  官  王憲義
                                        法  官  張盛喜
                                        法  官  邱永貴
以上正本證明與原本無異。
不得再抗告。
中    華    民    國    97    年    9     月    30    日
                                        書記官  鄭翠芬


司法院資訊處製作；財團法人民間司法改革基金會備份。
